【裁判字號】    95,訴,1591
【裁判日期】    951026
【裁判案由】    強盜
【裁判全文】
臺灣彰化地方法院刑事判決              95年度訴字第1591號
公  訴  人  臺灣彰化地方法院檢察署檢察官
被      告  甲○○
                    （現在臺灣彰化看守所羈押中）
指定辯護人  鄧雲奎律師
上列被告因強盜案件，經檢察官提起公訴（95年度偵字第6942號
），本院判決如下：
    主  文
甲○○意圖為自己不法之所有，以脅迫至使不能抗拒，而使他人
交付其物，處有期徒刑伍年肆月；又以非法方法，剝奪人之行動
自由，處有期徒刑伍月，應執行有期徒刑伍年捌月。
    犯罪事實
一、甲○○基於意圖為自己不法所有之犯意，於民國95年7 月28
    日下午4 時30分，騎乘車牌號碼YHM ─386 號重型機車至彰
    化縣彰化市○○路12巷39號前停放後，因缺錢花用，在彰化
    縣彰化市○○路103 號前路旁，適見已成年之女子乙○○獨
    自在停放於路旁之車牌號碼P85 —583 號重型機車上，接聽
    行動電話，甲○○遂趁機跨坐上乙○○騎乘之前揭機車後座
    ，自乙○○背後以右手食指佯作尖銳刀械狀而抵住乙○○腰
    部，脅迫喝令乙○○不得大聲喧嘩，且指示乙○○騎乘前揭
    機車搭載甲○○朝山上方向行進，至使乙○○不能抗拒而於
    途中停車並打開皮包將所有之現金新臺幣、美金、港幣、人
    民幣折合新臺幣共計約12,000元交與甲○○收受。嗣甲○○
    為圖返回原處騎乘自己所騎乘之機車離去，另基於剝奪行動
    自由之犯意，坐於機車後座以手指佯作尖銳刀械狀抵住乙○
    ○腰部之方式，喝令乙○○繼續騎乘前揭車牌號碼P85 —58
    3 號重型機車，搭載甲○○折返原上車處，以此脅迫手段剝
    奪乙○○之行動自由約2 、3 分鐘。嗣因乙○○於騎乘前揭
    機車搭載甲○○返回彰化市○○路103 號途中，適見路人而
    放慢機車速度，趁機跳車向路人求救並報警處理，甲○○見
    狀欲逃離現場，則騎乘該機車逃逸，並將機車棄置於彰化縣
    彰化市○○街附近之空地處，其復至彰化縣彰化市○○路12
    巷39號前騎乘車牌號碼YHM ─386 號重型機車離去，經警方
    調閱設於彰化縣彰化市○○路口與工校街口監視器錄影畫面
    ，循線於95年7 月29日上午7 時30分至其位於彰化縣彰化市
    ○○○路270 巷10號7 樓居所處，經其同居人同意執行搜索
    ，並扣得甲○○為上揭行為時所穿戴之手鍊1 條、黑色短上
    衣及淺藍色牛仔褲各1 件、黑色球鞋1 雙，並於95年7 月29
    日中午12時40分，經警方通知其至警局而查獲，始知上情。
二、案經彰化縣警察局彰化分局報請臺灣彰化地方法院檢察署檢
    察官偵查起訴。
    理  由
一、程序部分：
  (一)按被告以外之人於偵查中向檢察官所為陳述，除顯有不可信
    之情況者外，得為證據，刑事訴訟法第159 條之1 第2 項定
    有明文。蓋因檢察官與法官同為司法官，且檢察官代表國家
    偵查犯罪，依法有訊問被告、證人及鑑定人之權力，且須對
    被告有利、不利之情形均應注意，況徵諸實務運作，檢察官
    實施刑事偵查程序，亦能恪遵法定程序之要求，不致有違法
    取證情事且可信度極高，是被告以外之人前於偵查中已具結
    而為證述，除反對該項供述得具有證據能力之一方，已釋明
    「顯有不可信之情況」之理由外，不宜以該證人未能於審判
    中接受他造之反對詰問為由，即遽指該證人於偵查中之陳述
    不具證據能力，方符前揭法條之立法意旨。是證人乙○○於
    檢察官偵訊中具結所為陳述（參見偵查卷宗第52頁至第53頁
    ），被告及指定辯護人均未曾提及檢察官在偵查時，有任何
    不法取供之情形，是客觀上並無顯不可信之情況，前揭證人
    於偵查中之證言，自具有證據能力。
  (二)按被告以外之人包括共犯、共同被告、被害人、證人等，其
    於審判外之言詞或書面陳述，因違反直接審理及言詞審理之
    原則，應令其踐行證人具結程序及使被告有交互詰問之權利
    ，始符合正當法律程序及憲法賦予人民訴訟權及防禦權之旨
    （司法院大法官會議第384 號、第582 號解釋意旨參照）。
    又被告以外之人於審判外之言詞或書面陳述，係傳聞證據，
    原則上並無證據能力，刑事訴訟法第159 條第1 項定有明文
    。本案證人即被害人乙○○於警詢中所為之陳述（參見偵查
    卷宗第8 頁至第9 頁），屬傳聞證據，且查無得為證據之例
    外情形，故其於警詢中所為之陳述，並無證據能力。
二、訊據被告甲○○於本院審理時，雖供承有於上揭時、地，取
    得被害人乙○○之前揭財物及命令被害人乙○○騎乘機車返
    回原處等情，惟矢口否認有何強盜、妨害自由犯行，辯稱：
    其僅以右手食指抵住乙○○腰部，並未脅迫乙○○交出財物
    ，其取得現金新臺幣後，因乙○○表示想要死，其則騎乘乙
    ○○所騎乘之機車搭載乙○○返回原上車處，欲將所取得財
    物交還乙○○云云；指定辯護人則為被告辯稱：被告以手指
    抵住被害人乙○○之腰際，致使被害人乙○○誤為刀械而自
    願交付財物，並非強盜犯行云云。惟查：
  (一)按告訴人、證人之陳述有部分前後不符，或相互間有所歧異
    時，或因記憶淡忘、或事後迴護被告、或因其他事由所致，
    究竟何者為可採，法院仍得本其自由心證予以斟酌，非謂一
    有不符或矛盾，即應認其全部均為不可採信；尤其關於行為
    動機、手段及結果等之細節方面，告訴人之指陳，難免故予
    誇大，證人之證言，有時亦有予渲染之可能；然其基本事實
    之陳述，若果與真實性無礙時，則仍非不得予以採信（最高
    法院74年臺上字第1599號判例要旨、90年度臺上字第6078號
    判決要旨參照）；況認事採證、證據之取捨及證據證明力之
    判斷，俱屬事實審法院之職權，苟無違證據法則，自不能指
    為違法；是供述證據前後雖有差異或矛盾，事實審法院非不
    可本於經驗及論理法則，斟酌其他情形，作合理之比較，定
    其取捨；其就供述證據之一部，認為真實者，予以採取，亦
    非法則所不許。因之，告訴人或證人供述之證據，前後縱有
    差異，事實審法院依憑告訴人或證人前後之供述證據，斟酌
    其他證據，本於經驗法則與論理法則，取其認為真實之一部
    ，作為論罪之證據，自屬合法（最高法院90年度臺上字第69
    43號判決要旨參照）。
  (二)上揭犯罪事實，業據證人即被害人乙○○於偵訊、本院審理
    時均證述：其於95年7 月28日下午4 時30分，騎乘車牌號碼
    P85 —583 號重型機車停放在彰化縣彰化市○○路103 號前
    之路旁，並於機車上接聽行動電話時，被告遂趁機跨坐上其
    所騎乘之前揭機車後座，並自其背後方以某尖銳物抵住其腰
    部，脅迫喝令其不得大聲喧嘩，且指示其騎乘前揭機車搭載
    被告朝山上方向行進，至使其不能抗拒而於途中停車並打開
    皮包將所有之現金新臺幣及外幣，折合新臺幣共計約12,000
    元交與被告收受後，被告復坐於機車後座以某尖銳物抵住其
    腰部之方式，喝令其繼續騎乘前揭重型機車，搭載被告折返
    原上車處，其騎乘機車約2 、3 分鐘後，在返回彰化市○○
    路103 號途中，適見路人而放慢機車速度，趁機跳車向路人
    求救並報警處理，被告則騎乘該機車逃逸（參見偵查卷宗第
    52 頁 至第53頁；本院95年10月12日審判筆錄）等語屬實，
    核與被告於警詢、偵訊中之自白內容相符，且有路口監視器
    翻拍照片及現場照片共計12張、贓物認領保管單、行車執照
    影本各1 紙（參見偵查卷宗第16頁、第22頁至第26頁）附卷
    可參，核屬相符，是證人乙○○上揭證詞，應可採信。
  (三)至證人乙○○雖於偵訊中證述，被告強盜之現金種類包括新
    臺幣、港幣、人民幣，折合新臺幣約12,000元（參見偵查卷
    宗第53頁）等語；而於本院審理中則證稱：因其剛下飛機，
    確定皮包內均為紙鈔現金，且包括新臺幣、港幣、人民幣、
    美金，而為被告強盜上揭現金折合新臺幣約12,000元（參見
    本院95年10月12日審判筆錄第9 頁至第10頁）等語，爰審酌
    證人乙○○於偵訊及本院審理中對於被告強盜現金之種類雖
    有不同，然對被告強盜現金新臺幣及外幣折合新臺幣總額，
    共計約12,000元等情，均為相同之證述，且於本院審理中肯
    認其受損外幣種類除港幣、人民幣外，尚包括美金，是其於
    偵訊中所為之上揭證述，應係尚未釐清所受損失之外幣種類
    而為陳述所致，是應以證人乙○○於本院審理中所為之證述
    較為可信。
  (四)被告以右手食指抵住被害人乙○○腰部，脅迫喝令被害人乙
    ○○不得大聲喧嘩，至使被害人乙○○不能抗拒，且被告坐
    上機車之地點雖有住戶且有人車經過，但是不多，另被告強
    盜現金之處所並無他人等情，業據證人乙○○於本院審理時
    證述屬實（參見本院95年10月12日審判筆錄第9 頁、第11頁
    ）；又被告身高170 公分、體重約60公斤，而被害人乙○○
    身高僅157 公分、體重47公斤等情，業據被告、證人乙○○
    於本院審理時分別陳述在卷，爰審酌被告與被害人乙○○兩
    人身高、體重及體型之差距顯然相當大，被告自被害人乙○
    ○後方，以手指抵住被害人乙○○之腰部，並要求被害人乙
    ○○不得喧嘩等語，衡諸常情，本案案發當時，事起傖促，
    時間短暫，被害人乙○○於瞬間遭陌生之被告以上揭行為，
    自背後抵住腰部強財物，內心恐懼至極，況發生地點人車
    不多，並非熱鬧市區，被害人乙○○應無甘冒生命危險而予
    以反抗之可能，被告所為顯已足以壓制被害人乙○○之反抗
    意識而達不能抗拒之程度，甚為明顯。是指定辯護人為被告
    所辯，被告僅將右手食指抵住被害人乙○○腰際，亦未向被
    害人乙○○稱有帶刀，被害人乙○○仍可抗拒，因誤認被告
    持刀而交出財物，並非強盜云云，顯不足採。
  (五)被告雖辯稱其取得財物後，因欲將所取得之財物返還乙○○
    ，而命乙○○騎車搭載其折返原上車處，且由其騎乘機車搭
    載被害人乙○○云云，惟證人乙○○證稱被告係以強盜行為
    取走財物，並命其騎乘原車搭載被告折返原上車處等情，已
    如前述，況被告倘真係欲交還強盜所得財物，自可光明正大
    於被害人乙○○交付財物後，隨即交還，並逕自行離去，又
    何須於強盜財物得手後，復以坐於機車後座以手指佯作尖銳
    刀械狀抵住被害人乙○○腰部之方式，命令被害人乙○○騎
    乘機車搭載被告折返原處，是被告所辯顯與常情不符，無非
    卸責之詞，不足採信。況被告於偵訊及本院審理中亦自承，
    其見被害人乙○○跳車向路人求救時，欲逃離現場，則騎乘
    該機車逃逸，並將機車棄置於彰化縣彰化市○○街附近之空
    地處，其復至彰化縣彰化市○○路12巷39號前騎乘車牌號碼
    YHM ─386 號重型機車離去等語明確，足見被告於強盜財物
    得手後，欲返回原上車處駕車離去，而另基於剝奪行動自由
    之犯意，而以上揭方式要求被害人乙○○駕車折返原上車處
    之事實，應堪認定。綜上所述，本案事證明確，被告犯行洵
    堪認定。
三、按刑法上強盜罪與恐嚇取財罪之區別，係以被告對被害人施
    用威嚇之程度為準，如其程度足以壓抑被害人之意思自由，
    至使不能抗拒而為財物之交付者，為強盜罪。反之，如其程
    度尚不足以壓抑被害人之意思自由，被害人並非不能抗拒，
    或未達於不能抗拒之程度，其交付財物與否，儘有自由斟酌
    之餘地者，僅應成立恐嚇取財罪，其既遂、未遂之標準，又
    以被害人是否因恐嚇而心生畏懼及已否交付財物為準（最高
    法院79年度臺上字第5023號判決意旨參照）；而刑法上恐嚇
    取財罪之「恐嚇」，固係指以危害通知他人，使該人主觀上
    生畏怖心之行為，然此危害之通知，並非僅限於將來，其於
    現時以危害相加者，亦應包括在內。因是，恐嚇之手段，並
    無限制，其以言語、文字為之者無論矣，即使出之以強暴、
    脅迫，倘被害人尚有相當之意思自由，而在社會一般通念上
    ，猶未達於不能抗拒之程度者，仍屬本罪所謂「恐嚇」之範
    疇。至於危害通知之方法，亦無限制，無論明示之言語、文
    字、動作或暗示之危害行為，苟已足使對方理解其意義之所
    在，並足以影響其意思之決定與行動自由者均屬之。故其與
    強盜之區別，端在所為之強暴、脅迫，其於社會一般通念上
    ，是否足以抑制被害人之意思自由，至於不能抗拒，以為財
    物之交付為斷，倘其尚未達到此一程度，雖係意圖為自己不
    法之所有而出之以強暴﹑脅迫，亦僅應成立恐嚇取財罪，至
    若所為危害之通知，並未使人發生畏怖心，雖其仍為財物之
    交付，亦因非由於畏怖心所致，要不得以恐嚇既遂罪論科（
    最高法院81年度臺上字第867 號判決要旨參照）。申言之，
    刑法上強盜罪與恐嚇取財罪之區別，係以被告對被害人施用
    威嚇之程度為準，如其程度足以壓抑被害人之意思自由，至
    使不能抗拒而為財物之交付者，為強盜罪。是依一般社會常
    情，本案案發當時，事起傖促，被害人乙○○於瞬間遭被告
    自背後以手指抵住腰部，並聽聞陌生之被告聲稱不准喧嘩等
    語，內心恐懼至極，復加以發生地點，人車不多，並非繁華
    鬧區，被害人乙○○應無甘冒生命危險而予以反抗之可能，
    均已詳如前述，是被告所為顯已足以壓制被害人乙○○之反
    抗意識而達不能抗拒之程度，應堪認定。被告及指定辯護人
    前揭所辯，因被害人乙○○誤為刀械而自願交付財物，並非
    強盜犯行云云，顯不足採信。
四、按強盜罪以強暴、脅迫等方法，致使不能抗拒為構成要件之
    一，當然含有妨害被害人自由之性質，故犯強盜罪而有妨害
    被害人之自由時，是否另論以妨害自由罪名，應就行為人之
    全部犯罪行為實施過程加以觀察。倘妨害自由行為時，強盜
    行為尚未著手實施，可依其情形認為妨害自由、強盜犯罪間
    具有方法結果之牽連關係；若強盜犯行業已著手實施，則所
    為強暴、脅迫等非法方法剝奪被害人行動自由行為，應包括
    在強盜行為之內，無另行成立刑法第302 條第1 項之剝奪他
    人行動自由罪之餘地（最高法院91年度臺字第803 號、92年
    度台上字第2184號判決要旨參照）；而強盜罪所施用之強暴
    、脅迫手段，祇須足以壓抑被害人之抗拒，使其喪失意思自
    由為已足，縱令被害人並無抗拒行為，仍於強盜罪之成立，
    不生影響（最高法院30年上字第3023號判例參照）。經查：
  (一)被告欲強盜財物而自被害人乙○○背後，以右手食指抵住被
    害人乙○○腰部，脅迫喝令被害人乙○○不得大聲喧嘩，並
    剝奪其行動自由，客觀上已對被害人乙○○構成相當程度之
    危險性，被害人乙○○當時雖未為任何防備或反抗行為，然
    處於上開情狀下，心理顯已極端畏懼，而不敢反抗，任由被
    告予取予求，是被害人乙○○在上開情狀下，顯已達喪失意
    思自由及不能抗拒之程度，況本案被告強盜犯行，業已著手
    實施，其所為以手指抵住被害人乙○○之腰部，喝令被害人
    乙○○將機車騎往較為偏僻處之非法方法剝奪被害人乙○○
    之行動自由行為，應包括在強盜行為之內，無另成立刑法第
    302 條第1 項之剝奪他人行動自由罪。
  (二)至被告以前述之脅迫手段強取被害人乙○○所有之現金後，
    復以坐於機車後座以手指佯作尖銳刀械狀抵住被害人乙○○
    腰部之方式，命令被害人乙○○騎乘機車搭載被告折返原處
    約達2 、3 分鐘之行為，依前揭說明，應屬被告另基於剝奪
    行動自由之犯意，而以上揭方式要求被害人乙○○駕車折返
    原上車處，應成立刑法第302 條第1 項之剝奪他人行動自由
    罪。
  (三)又以強暴、脅迫使人行無義務之事，如係使人交付財物，或
    藉以取得不法之利益，即應成立強盜罪名，不得論以刑法第
    304 條之罪（最高法院28年上字第3853號判例要旨參照）；
    至刑法第302 條之妨害自由罪，係妨害他人自由之概括規定
    ，如以使人行無義務之事為目的，而其方法已達剝奪他人行
    動自由之程度時，其使人行無義務之事，已為剝奪他人行動
    自由之行為所吸收，應僅成立剝奪他人行動自由罪，不再論
    以刑法第304 條第1 項之強制罪（最高法院87年度臺上字第
    619 號判決要旨參照）。被告上揭所為構成強盜罪、剝奪他
    人行動自由罪，依上揭說明，當無另構成刑法第304 條第1
    項之強制罪，附此敘明。
五、核被告自被害人乙○○背後以手指抵住被害人乙○○腰部，
    並喝稱不准喧嘩等語，至使被害人乙○○不能抗拒而強盜財
    物之上開行為，係犯刑法第328 條第1 項之普通強盜罪；另
    被告強盜財物後，復另行剝奪被害人乙○○之行動自由，命
    被害人乙○○騎乘機車搭載被告返回原上車處之行為，係犯
    刑法第302 條第1 項之剝奪他人行動自由罪。此部分於起訴
    書雖漏載起訴法條，惟已於起訴事實欄載明該犯罪事實，並
    經本院於審理中告知被告所犯法條尚包括刑法第302 條第1
    項之剝奪他人行動自由罪，本院自應予以審理，附此敘明。
    被告所犯上開2 罪，罪名各別，行為互異，應分論併罰。爰
    審酌被告身強體壯，卻不思正途而以強盜之方式強取被害人
    財物，其犯罪動機及方法已屬可議，其行為對社會治安及被
    害人所生危害非輕，惟念其強盜所得財物金額非鉅，犯後業
    與被害人乙○○達成和解，此有彰化縣彰化市調解委員會調
    解書影本1 紙（參見偵查卷宗第56頁）在卷可參，亦未對被
    害人乙○○造成身體傷害等一切情狀，各量處如主文所示之
    刑，並定其應執行之刑，以為懲儆。末按刑法第59條規定犯
    罪情狀可憫恕者，得酌量減輕其刑，固為法院依法得自由裁
    量之事項，然非漫無限制，必須犯罪另有特殊之原因與環境
    ，在客觀上足以引起一般同情，認為即予宣告法定低度刑期
    尤嫌過重者，始有其適用。是為此項裁量減刑時，必須就被
    告全部犯罪情狀予以審酌在客觀上是否有足以引起社會上一
    般人之同情，而可憫恕之情形，始稱適法（最高法院88年度
    臺上字第6683號判決要旨參照）。而本案被告犯行，均已如
    前述，衡情並無何等足以引起一般同情之客觀情狀而應予以
    憫恕，爰不依刑法第59條酌減其刑。
六、另扣案之手鍊1 條、黑色短上衣及淺藍色牛仔褲各1 件、黑
    色球鞋1 雙，雖係供被告犯本罪所穿著之衣物及物品，業經
    被告於本院審理中陳述明確（參見本院95年10月12日審判筆
    錄第18頁），然衡情以觀，該等物品及衣物乃係供人日常生
    活所穿用，非供被告掩飾面目，以避免他人發覺犯行之物，
    尚難認係被告專供犯本罪所用之物，且亦非違禁物，均爰不
    另為沒收之諭知，附此敘明。
據上論斷，應依刑事訴訟法第299 條第1 項前段，刑法第328 條
第1 項、第302 條第1 項、第51條第5 款，刑法施行法第1 條之
1第1項、第2項前段，判決如主文。
本案經檢察官吳芙如到庭執行職務。
中    華    民    國    95    年    10    月    26    日
                  刑事第二庭    審判長法  官 李雅俐
                                      法  官 林秉暉
                                      法  官 唐中興
以上正本證明與原本無異。
如不服本判決，應於判決送達後十日內向本院提出上訴狀 (須附
繕本 )。
告訴人或被害人對於判決如有不服具備理由請求檢察官上訴者，
其上訴期間之計算係以檢察官收受判決正本之日期為準。
中    華    民    國    95    年    10    月    26    日
                                      書記官 施惠卿
【附錄本案判決論罪科刑法條】：
中華民國刑法第302條
私行拘禁或以其他非法方法，剝奪人之行動自由者，處5 年以下
有期徒刑、拘役或300 元以下罰金。
因而致人於死者，處無期徒刑或7 年以上有期徒刑，致重傷者，
處3 年以上10年以下有期徒刑。
第 1 項之未遂犯罰之。
中華民國刑法第328條
意圖為自己或第3 人不法之所有，以強暴、脅迫、藥劑、催眠術
或他法，至使不能抗拒，而取他人之物或使其交付者，為強盜罪
，處5 年以上有期徒刑。
以前項方法得財產上不法之利益或使第3人得之者，亦同。
犯強盜罪因而致人於死者，處死刑、無期徒刑或10年以上有期徒
刑；致重傷者，處無期徒刑或7 年以上有期徒刑。
第 1 項及第 2 項之未遂犯罰之。
預備犯強盜罪者，處1 年以下有期徒刑、拘役或3,000 元以下罰
金。


司法院資訊處製作；財團法人民間司法改革基金會備份。
